【裁判字號】    95,裁,2196
【裁判日期】    950928
【裁判案由】    建築法
【裁判全文】
最  高  行  政  法  院  裁  定
                                     95年度裁字第02196號
抗  告  人  台北市七星農田水利會
代  表  人  甲○○
訴訟代理人  謝  裕  律師
相  對  人  台北市政府工務局
代  表  人  莊武雄
上列抗告人因與相對人間建築法事件，對於中華民國94年12月15
日臺北高等行政法院94年度訴字第364號裁定，提起抗告，本院
裁定如下︰
    主  文
原裁定廢棄。
    理  由
一、抗告法院認為抗告為有理由者，應廢棄或變更原裁定；非有
    必要，不得命原法院或審判長更為裁定，行政訴訟法第272
    條準用民事訴訟法第492條規定甚明。
二、訴外人陳韋寧、李恂恂、黃學仁、洪偉俐所有坐落臺北市○
    ○區○○段4小段378-4、440、440-1、441地號等4筆土地，
    擬與劉敦榮、抗告人所有坐落同小段378-2、439、442-2地
    號等3筆土地合併使用，經私下協調未能達成協議，乃於民
    國（以下同）92年10月14日檢具相關書件向相對人所屬建築
    管理處申請調處，相對人即依臺北市畸零地使用規則規定通
    知雙方召開調處會議，經調處二次不成立，遂將本案提臺北
    市畸零地調處委員會第9301（217）次全體委員會議決議：
    「同意申請地378-2（部分）、378-4、439、440、440-1、4
    41地號等6筆土地單獨建築。惟378-2地號土地應留設寬度最
    小4.8公尺土地…，俟將來鄰地436地號等土地改建，可合併
    面向北側6公尺計畫道路申請建築執照。」相對人並以93年5
    月13日北市工建字第09352352500號函通知申請地所有權人
    依上開決議辦理，並副知抗告人。抗告人不服，循序提起訴
    願及本件行政訴訟。經原審裁定以：觀諸相對人93年5月13
    日北市工建字第09352352500號函內容：「．．．申請建築
    執照。三、請依上開決議辦理。…」足見抗告人既非本件申
    請調處案之申請人，自非系爭行政處分之受處分人，且系爭
    行政處分對受處分人為授益效果之處分，惟並未對抗告人為
    負擔效果之處分，是系爭行政處分並未直接侵害抗告人之權
    益，則抗告人尚非系爭行政處分之利害關係人。抗告人本不
    得提起訴願而提起，其訴願不合法，雖訴願決定機關未決定
    不受理，而為實體之審理與決定，但其訴願不合法之情形，
    並不受影響。抗告人對於不合法之訴願，復提起行政訴訟，
    係不備訴訟要件，且屬不可補正之事項，因而裁定駁回抗告
    人在原審之訴，抗告人不服而提起抗告。
三、抗告意旨略謂：抗告人所有之442-2號畸零地已為系爭行政
    處分排除於合併建築用之列，其效果已使抗告人所有上開土
    地無與鄰地合併建築使用之機會，將長久維持畸零地狀態而
    無法為建築使用，似僅能作為水溝用途，已嚴重侵害抗告人
    之權益，原裁定未明於此，卻認定系爭行政處分未對抗告人
    為負擔效果之處分直接侵害抗告人之權益，抗告人非系爭行
    政處分之當事人及利害關係人而駁回抗告人之訴，誠為誤斷
    。再者，系爭行政處分，相對人於函知抗告人時，其說明第
    四點，亦明示:「四、如有不服，請依訴願法第14條及第58
    條規定，自本件行政處分達到(或公告期滿)之次日起30日內
    ，繕具訴願書向本周（處）遞送…。」顯見相對人亦認為抗
    告人確為系爭行政處分之受處分人，否則若係不相干之第三
    人，相對人又何需以副本通知抗告人，並諭知抗告人如有不
    服，請依法提起訴願。從而，本件原裁定法院以抗告人非申
    請調處案之申請人即遽認抗告人非系爭行政處分之受處分人
    ，此論述殊有錯誤率斷之情事云云。
四、經查抗告人主張系爭土地（指抗告人所有坐落臺北市○○區
    ○○段4小段442-2地號土地）為畸零地，雖原作為農田灌溉
    溝渠之用，但早已喪失農田排水及灌溉功能，屬非事業用土
    地，且已編定為第三種住宅區用地，並非現有水道，依法得
    為出售或供作住宅之建築基地，且無任何無法合併或整理之
    情，故相對人依臺北市畸零地使用規則第6條及第12條第4款
    之規定，於此畸零地合併使用案中，將系爭土地排除，准申
    請者之土地在未與系爭土地合併，可申請建造執照，致抗告
    人所有系爭土地永遠成為畸零地，無法依臺北市政府都市發
    展局所編定之第三種住宅區為建築使用等情，果屬實在，即
    難認抗告人權益未受侵害。又本件調處案件，抗告人係該申
    請案「擬合併土地所有權人」，為該申請調處案之相對人並
    參加調處二次，從而相對人所為之行政處分，抗告人為系爭
    行政處分之相對人，依行政程序法第20條第2款規定，抗告
    人為當事人，應無疑義，而此行政處分因違法並損害抗告人
    之權利及法律上利益，受該處分不利影響之抗告人依法自得
    提起行政爭訟。原裁定未詳予闡明推究，逕以抗告人既非本
    件申請調處案之申請人，自非系爭行政處分之受處分人，且
    系爭行政處分對受處分人為授益效果之處分，惟並未對抗告
    人為負擔效果之處分，未直接侵害抗告人之權益，抗告人對
    之提起行政訴訟，並非合法而予駁回，已有適用法規不當之
    違誤。抗告論旨，執此指摘原裁定不當，為有理由，應由本
    院將原裁定廢棄，由原審法院調查後另為實體上審理，以符
    法制。
五、依行政訴訟法第272條、民事訴訟法第492條，裁定如主文。
中    華    民    國    95    年    9     月    28    日
                  第五庭審判長法  官  鄭  淑  貞
                              法  官  黃  合  文
                              法  官  吳  明  鴻
                              法  官  林  茂  權
                              法  官  鄭  小  康
以  上  正  本  證  明  與  原  本  無  異
中    華    民    國    95    年    9     月    29    日
                              書記官  蘇  金  全


司法院資訊處製作；財團法人民間司法改革基金會備份。
